臺灣高等法院民事判決　　　　　　　　　 99年度上字第447號
上　訴　人　倍穎資訊股份有限公司
法定代理人　林其美
訴訟代理人　陳純仁律師
被上訴人　　亞太電信股份有限公司
法定代理人　邱純枝
訴訟代理人　劉麗雲
上列當事人間確認債權不存在等事件，上訴人對於中華民國98年
10月21日臺灣臺北地方法院98年度訴字第865號判決提起上訴，
本院於99年12月14日言詞辯論終結，判決如下：
    主  文
上訴駁回。
第二審訴訟費用由上訴人負擔。
    事實及理由
一、被上訴人之法定代理人原為東元電機股份有限公司，嗣於民
    國99年7月30日變更為邱純枝（見本院上字第447號卷第26頁
    至第32頁之公司變更登記表），並經邱純枝具狀聲明承受訴
    訟（見本院上字第447號卷第23頁至第25頁），續行訴訟。
    合先敘明。
二、上訴人主張：兩造於民國96年10月8日簽訂「0982/0980加值
    型服務協議書」（下稱系爭協議書），約定由被上訴人提供
    既有之智慧型網路系統，依雙方議定之服務流程，由電話用
    戶撥打0982/0980字頭之特定加值服務號碼，擷取語音資訊
    服務，雙方再按約定比例攤分因電話用戶撥打上開服務號碼
    而支付之通信費。詎被上訴人未依約給付97年6月份至同年8
    月份伊應得之通信費，反以訴外人威寶電信股份有限公司（
    下稱威寶電信公司）拒絕給付其同年月份之098X特殊碼異常
    話務費用為詞，表示得依系爭協議書第3條第5項約定，就上
    開6月份至8月份之帳單中依序扣款新臺幣（下同）601,301
    元、1,039,034元、9元，合計1,640,344元，並已先自應給
    付伊之服務費款項中扣款601,301元。惟被上訴人未先向威
    寶電信公司訴請給付通信費，逕依上開約定主張扣款乃違反
    誠信原則，亦有民法第101條第1項規定之故意阻卻條件成就
    情形，且系爭協議書第3條第5項約定復有民法第247條之1規
    定應無效之情形，故伊否認被上訴人有上開扣款債權存在，
    從而被上訴人應返還上開601,301元予伊，且不得再向伊主
    張有1,039,034元（即1,640,344元-601,301元＝1,039,034
    元）之扣款債權存在等情。爰求為(一)被上訴人應給付伊601
    ,301元及自起訴狀繕本送達翌日起至清償日止，按年息百分
    之5計付利息；(二)確認被上訴人對伊1,039,043元扣款債權不
    存在之判決。並就第(一)項部分，陳明願供擔保，請准宣告假
    執行。被上訴人則以：本件係因上訴人所利用之0982/0980
    字號號碼有異常話務情形，經電話用戶所屬之發話方電信業
    者即威寶電信公司研判上訴人有利用威寶電信「成功999資
    費方案」中之網外每通第一分鐘免費之特惠活動，為大量套
    利行為，故拒絕支付通信費，伊乃依系爭協議書第3條第5項
    之約定扣款，並無何違反誠信或民法第101條第1項規定之情
    形。至系爭協議書第3條第5項之約定乃就第三者即其他電信
    業者拒絕支付通信費時，雙方權利義務之約定，亦無民法第
    247條之1規定之情形等語，資為抗辯。原審判決上訴人敗訴
    ，上訴人不服，提起上訴，並聲明：(一)原判決廢棄。(二)被上
    訴人應給付上訴人601,301元及自起訴狀繕本送達翌日起至
    清償日止，按年息百分之5計算之利息。(三)確認被上訴人對
    上訴人1,039,043元之扣款債權不存在。(四)就上開(二)之給付
    ，願供擔保，請准宣告假執行。被上訴人則聲明：(一)上訴駁
    回。(二)如受不利判決，願供擔保，請准宣告免為假執行。
三、經查兩造均不爭執被上訴人原名亞太固網寬頻股份有限公司
    ，於97年2月15日更名為亞太電信股份有限公司。又兩造於
    96年10月8日簽訂系爭協議書，約定由被上訴人提供既有智
    慧型網路系統，依雙方議定之服務流程由電話用戶打0982/
    0980字頭之特定加值服務號碼，擷取語音資訊服務，雙方再
    分攤電話用戶所支付之通信費，以及被上訴人嗣因威寶電信
    公司拒絕支付通信費，致未給付上訴人分攤款項，並於97年
    6月份至同年8月份之通信費中為扣款處置等事實，復有上訴
    人提出之亞太電信股份有限公司變更登記表、系爭協議書、
    0982/0980加值型服務通信費攤分協議、電子信函、對帳單
    為證（見原審卷第6頁至第52頁、本院上字第1249號卷第24
    頁至第59頁），堪認為真實。至上訴人主張被上訴人應返還
    其擅自扣抵之款項601,301元及被上訴人並無1,039,043元扣
    款債權存在，是否有據，爰分述於次：
（一）系爭協議書第3條第5項係約定：與被上訴人互連之電信業
      者因任何原因（包括且不限於呆帳）未支付被上訴人針對
      系爭服務涵蓋範圍之應付費用者，被上訴人應通知上訴人
      ，並於最近一期應支付予上訴人之通信費中扣除上述其他
      電信業者未付被上訴人之金額，若該期通信費全數扣除後
      仍不足夠抵扣，不足額部分需由上訴人於收受被上訴人通
      知後30日內支付被上訴人（見原審卷第16頁及本院上字第
      1249號卷第25頁）。經查威寶電信公司乃與被上訴人互連
      之電信業者，威寶電信公司於96年8月間推出成功999資費
      （優惠）方案，即威寶電信公司之電話用戶打市話及網外
      電話，每通第1分鐘免費，惟其嗣於97年2月間發現開始有
      些電話用戶連續24小時撥打特定號碼，經其比對系統資料
      ，發現該連續24小時撥打之特定號碼用戶，平常幾乎沒有
      發話或受話，於撥打後1分鐘內即自動斷線，發話點則幾
      乎在同一個位置，經電話聯絡該發話點，是永旭資通有限
      公司及無限科技資訊有限公司，卻發現該等公司均無人接
      聽而多是總機語音應答，惟所撥打之特定門號對象則均為
      上訴人向被上訴人租用之0982/0980字頭門號，經統計每
      個門號每小時平均撥打12至15通，顯有刻意製造出來的話
      務，而上開永旭資通有限公司之代表人為廖婉萍，無限科
      技資訊有限公司之代表人則為廖婉萍之配偶陳智芳，嗣其
      將該等用戶停話後，陳智芳曾向國家通訊傳播委員會（Ｎ
      ＣＣ）及當時之臺中市政府消保會申訴，惟國家通訊傳播
      委員會亦認上述行為確屬明顯套利行為，未對威寶電信公
      司作何處分，威寶電信公司始拒絕給付通信費予被上訴人
      等情，業據證人威寶電信公司之法務人員林芝聖在本院到
      場證述明確，並有威寶電信公司陳報資料及被上訴人與威
      寶電信公司開會討論通信費爭議事宜之紀錄附卷可稽（見
      本院上字第447號卷第35頁反面及第37頁至第43頁暨原審
      卷第77頁）。是被上訴人以其所互連之電信業者威寶電信
      公司未支付其通信費，而依系爭協議書第3條第5項之約定
      扣款，自屬有據。
（二）上訴人雖主張系爭協議書第3條第5項有民法第247條之1規
      定之情形，應認無效，又縱認該約定有效，惟被上訴人亦
      應先向威寶電信公司追償未果後，始得向其主張扣款，否
      則即有民法第101條第1項規定之情形及違反誠信原則云云
      ，惟均為被上訴人所否認。經查：
    1.民法第247條之1係規定依當事人一方預定用於同類契約之
      條款而訂定之契約，如有免除或減輕預定契約條款之當
      事人之責任、加重他方當事人之責任、使他方當事人
      拋棄權利或限制其行使權利、或其他於他方當事人有重
      大不利益之情形，且按其情形顯失公平者，該部分之約定
      始屬無效。本件系爭協議書雖係被上訴人所提供預定用於
      同類契約之制式化契約型態，惟查被上訴人抗辯系爭協議
      書乃上訴人依自由意思所訂定，且於簽約前業經上訴人審
      閱無誤，故上訴人於訂約時並非有無從選擇締約對象或無
      拒絕締約餘地之情形等語，未經上訴人爭執，故尚難認兩
      造關於訂定系爭協議書有何顯失公平之處。至系爭協議書
      第3條第5項之約定，乃兩造關於契約對價給付之約定，即
      電話用戶撥打被上訴人提供與上訴人使用之0982/0980門
      號，將支付通信費與發話方之電信業者，惟因該通信費乃
      部分屬發話方電話用戶之電信業者，部分則屬上訴人之營
      業收入，故發話方之電信業者會將電話用戶所支付之電信
      費交由被上訴人代為交付上訴人。而上訴人則透過系爭協
      議書第3條與被上訴人約定，就被上訴人提供其系爭0982/
      0980門號服務之對價，即為被上訴人將第三電信業者所支
      付之通信費之一定比例交付被上訴人作為對價。至系爭協
      議書第3條第5項則約定，如該發話方之電信業者未支付通
      信費時，上訴人仍應給付上開門號服務之對價金額，給付
      方式由被上訴人自最近一期應支付上訴人之通信費中扣除
      之，如仍不足時，上訴人應於被上訴人通知後30日內支付
      被上訴人（見原審卷第16頁及本院上字第1249號卷第25
      頁）。因此，系爭協議書第3條第5項乃單純關於上訴人應
      為契約對價給付義務之約定，並無何免除或減輕被上訴
      人責任、加重上訴人責任、使上訴人拋棄權利或限制
      其行使權利、或其他於上訴人有重大不利益之情形，亦
      無何顯失公平之情形。故上訴人所為此部分之主張，實不
      足取。
    2.次查系爭協議書約定之權利義務主要為被上訴人應提供特
      定門號之服務予上訴人，上訴人則以支付被上訴人一定比
      例之通信費為對價，惟並無關於被上訴人應擔負向第三電
      信業者訴追催繳通信費之義務或給付條件約定，自與民法
      第101條第1項規定之情形不符，故上訴人主張被上訴人負
      有應對威寶電信公司起訴催討通信費之義務，被上訴人故
      意不為之，反逕行扣除應給付上訴人之通信費，有民法第
      101條第1項規定之故意使條件不成就之情形云云，即非有
      據。再查被上訴人依系爭協議書第3條第5項約定，於威寶
      電信公司未支付通信費時，在97年6月份至8月份之通信費
      中扣除被上訴人依比例可分得之通信費，乃收取其提供門
      號服務之正當對價，其行使權利，亦難認有何違反民法第
      148條規定之誠信原則。故上訴人所為此部分之主張，亦
      不足憑取。
四、綜上所述，上訴人請求被上訴人應給付上訴人601,301元及
    自起訴狀繕本送達翌日即97年12月31日（見原審卷第61頁之
    送達證書）起至清償日止，按年息百分之5計算之利息；及
    確認被上訴人對上訴人1,039,043元之扣款債權不存在，洵
    屬無據，不應准許。從而，原審所為上訴人敗訴之判決，並
    無不合。上訴論旨指摘原判決不當，求予廢棄，為無理由。
五、至兩造其餘之攻擊或防禦方法，及未經援用之證據，經本院
    斟酌後，認為均不足以影響本判決之結果，自無庸一一詳予
    論駁之必要，併此敘明。
六、據上論結，本件上訴為無理由，依民事訴訟法第449條第2項
    、第78條，判決如主文。
中    華    民    國    100    年    1    月    11    日
                    民事第十六庭
                        審判長法  官  王聖惠
                              法  官  邱瑞祥
                              法  官  謝碧莉
正本係照原本作成。
如不服本判決，應於收受送達後20日內向本院提出上訴書狀，其
未表明上訴理由者，應於提出上訴後20日內向本院補提理由書狀
（均須按他造當事人之人數附繕本）上訴時應提出委任律師或具
有律師資格之人之委任狀；委任有律師資格者，另應附具律師資
格證書及釋明委任人與受任人有民事訴訟法第466條之1第1項但
書或第2項（詳附註）所定關係之釋明文書影本。如委任律師提
起上訴者，應一併繳納上訴審裁判費。
中    華    民    國   100    年    1     月    12    日
                              書記官  李翠齡
附註：
民事訴訟法第466條之1（第1項、第2項）：
對於第二審判決上訴，上訴人應委任律師為訴訟代理人。但上訴
人或其他法定代理人具有律師資格者，不在此限。
上訴人之配偶、三親等內之血親、二親等內之姻親，或上訴人為
法人、中央或地方機關時，其所屬專任人員具有律師資格並經法
院認為適當者，亦得為第三審訴訟代理人。